ACORDAO-COMPLETO-2543568

ACÓRDÃO 3864/2023 ATA 14/2023 - PRIMEIRA CÂMARA

VISTOS, relatados e discutidos estes autos de tomada de contas especial instaurada pela Secretaria Especial do Esporte, em razão da não comprovação da regular aplicação dos recursos recebidos por meio do Convênio 356/2007 (Siafi 609132) , para implementação de 44 núcleos de esporte recreativo e de lazer do Programa Esporte e Lazer na Cidade,
 ACORDAM os Ministros do Tribunal de Contas da União, reunidos em Sessão da Primeira Câmara, diante das razões expostas pelo Relator, em:
9.1. reconhecer a revelia de Carlos Alberto da Silva Leão, com fulcro no art. 12, § 3º da Lei 8.443/92;
9.2. julgar irregulares, nos termos dos arts. 1º, inciso I, 16, inciso III, alíneas "b" e "c", da Lei 8.443/1992, c/c os arts. 19 e 23, inciso III, da mesma lei, as contas de Carlos Alberto da Silva Leão, condenando-o ao pagamento da importância a seguir especificada, atualizada monetariamente e acrescida dos juros de mora, calculada a partir da data discriminada até a data da efetiva quitação do débito, fixando-lhe o prazo de quinze dias, para que comprove, perante o Tribunal, o recolhimento da referida quantia ao Tesouro Nacional, nos termos do art. 23, inciso III, alínea "a", da citada lei, c/c o art. 214, inciso III, alínea "a", do Regimento Interno do TCU:
	Data de ocorrência
	Valor histórico (R$) 
	Tipo da parcela

	2/7/2008
	1.500.000,00
	Débito

	19/3/2010
	887.576,39
	Crédito

Valor atualizado do débito (com juros) em 1º/5/2023: R$ 2.717.801,22.
9.3. aplicar à Carlos Alberto da Silva Leão, a multa prevista no art. 57 da Lei 8.443/1992 c/c o art. 267 do Regimento Interno do TCU, no valor de R$ 600.000,00, fixando-lhe o prazo de quinze dias, a contar da notificação, para que comprove, perante o Tribunal (art. 214, III, alínea "a", do Regimento Interno do TCU) , o recolhimento da dívida ao Tesouro Nacional, atualizada monetariamente desde a data do acórdão até a data do efetivo recolhimento, se paga após o vencimento, na forma da legislação em vigor;
9.4. autorizar a cobrança judicial das dívidas, caso não atendida a notificação, na forma do disposto no art. 28, inciso II, da Lei 8.443/1992;
9.5. enviar cópia do Acórdão à Procuradoria da República no Estado do Pará, nos termos do art. 16, § 3º da Lei 8.443/1992, c/c o art. 209, § 7º do RI/TCU, para adoção das medidas cabíveis.

TOMADA DE CONTAS ESPECIAL. TCE instaurada pelo(a) Secretaria Especial do Esporte em razão de Não comprovação da regular aplicação dos recursos repassados pela União, Convênio CV ME 356/2007, firmado com o/a MINISTERIO DA CIDADANIA, Siafi/Siconv 609132, função DESPORTO E LAZER, que teve como objeto ¿A implantação de 44 (quarenta e quatro) núcleos de esporte recreativo e de lazer do Programa Esporte e Lazer na Cidade, para atendimento a crianças, adolescentes e jovens, adultos, idosos e pessoas com deficiência, com práticas esportivas e educacionais, no estado do Pará. (nº da TCE no sistema: 1640/2020).

Primeira Câmara

Secretaria Especial do Esporte (extinto).

3. Interessados/Responsáveis:
3.1. Responsável: Carlos Alberto da Silva Leão (XXX.459.102-XX).

13.1. Ministros presentes: Benjamin Zymler (na Presidência), Walton Alencar Rodrigues (Relator) e Jhonatan de Jesus.
13.2. Ministro-Substituto presente: Weder de Oliveira.

WALTON ALENCAR RODRIGUES

Adoto, como relatório, a instrução elaborada pela Unidade de Auditoria Especializada em Tomada de Contas Especial (AudTCE) , cujas conclusões foram acolhidas pelo Ministério Público junto ao TCU:
INTRODUÇÃO
Cuidam os autos de tomada de contas especial instaurada pela Secretaria Especial do Esporte, em desfavor do Sr. Carlos Alberto da Silva Leão, Secretário de Estado de Esporte e Lazer do Pará (gestão 23/5/2008 - 8/9/2009) , em razão da não comprovação da regular aplicação dos recursos recebidos por meio do Convênio 356/2007 (Siafi 609132) , firmado entre o antigo Ministério do Esporte e a Secretaria Executiva de Esporte e Lazer do Pará, tendo por objeto "a implantação de 44 (quarenta e quatro) núcleos de esporte recreativo e de lazer do Programa Esporte e Lazer na Cidade, para atendimento a crianças, adolescentes e jovens, adultos, idosos e pessoas com deficiência, com práticas esportivas e educacionais, no estado do Pará".
HISTÓRICO
Em 15/6/2018, com fundamento na IN/TCU 71/2012, alterada pela IN/TCU 76/2016, e DN/TCU 155/2016, o dirigente da Secretaria Especial do Esporte autorizou a instauração da tomada de contas especial (peça 1) . O processo foi registrado no sistema e-TCE com o número 1640/2020.
O Convênio 356/2007 (Siafi 609132) foi firmado no valor de R$ 2.652.000,00, sendo R$ 1.500.000,00 à conta do concedente e R$ 1.152.000,00 referentes à contrapartida do convenente. Teve vigência de 31/12/2007 a 31/8/2009, com prazo para apresentação da prestação de contas em 30/10/2009. Os repasses efetivos da União totalizaram R$ 1.500.000,00 (peça 16) .
	O fundamento para a instauração da tomada de contas especial, conforme consignado na matriz de responsabilização elaborada pelo tomador de contas, foi a constatação da seguinte irregularidade: 
Não execução total do objeto pactuado, tendo como objeto do convênio: A implantação de 44 (quarenta e quatro) núcleos de esporte recreativo e de lazer do Programa Esporte e Lazer na Cidade, para atendimento a crianças, adolescentes e jovens, adultos, idosos e pessoas com deficiência, com práticas esportivas e educacionais, no estado do Pará.
O responsável arrolado na fase interna foi devidamente comunicado e, diante da ausência de justificativas suficientes para elidir a irregularidade e da não devolução dos recursos, instaurou-se a tomada de contas especial.
	No relatório (peça 142) , o tomador de contas concluiu que o prejuízo importaria no valor original de R$ 612.423,61, imputando-se a responsabilidade ao Sr. Carlos Alberto da Silva Leão, Secretário de Estado de Esporte e Lazer do Pará (gestão 23/5/2008 - 8/9/2009) , na condição de gestor dos recursos.
		Em 6/10/2020, a Controladoria-Geral da União emitiu o relatório de auditoria (peça 145) , em concordância com o relatório do tomador de contas. O certificado de auditoria e o parecer do dirigente do órgão de controle interno concluíram pela irregularidade das presentes contas (peças 146 e 147) .
	Em 19/10/2020, o ministro responsável pela área atestou haver tomado conhecimento das conclusões contidas no relatório e certificado de auditoria, bem como do parecer conclusivo do dirigente do órgão de controle interno, manifestando-se pela irregularidade das contas, e determinou o encaminhamento do processo ao Tribunal de Contas da União (peça 148) .
Na instrução inicial (peça 152) , analisando-se os documentos nos autos, concluiu-se pela necessidade de realização de citação para a seguinte irregularidade: 
Irregularidade: não cumprimento do Convênio 356/2007 (Siafi 609132) , com devolução de apenas R$ 887.576,39, quando a devolução deveria corresponder à totalidade dos recursos repassados, ou seja, R$ 1.500.000,00, em decorrência da não comprovação da execução das ações previstas, devido à insuficiência da documentação apresentada a título de prestação de contas e à discrepância entre as informações apresentadas pela convenente e a execução observada em visitas in loco realizadas de 11/5/2009 a 15/5/2009 e de 5/5/2009 a 7/8/2009.
	Evidências da irregularidade: Parecer Técnico de Reavaliação do Cumprimento do Objeto 02/2016 (peça 104) , no Parecer Financeiro 055/2017-CPREC/CGPCO/DGI/SE/ME (peça 107) e no Parecer Financeiro Complementar 16/2018/COAFI/CGPCO/DGI/SECEX (peça 122) .
	Normas infringidas: cláusula segunda, item III, alínea "a", do termo de convênio.
9.1.3.	Débito:
	Data de ocorrência
	Valor histórico (R$) 
	Identificador

	2/7/2008
	1.500.000,00
	D1

	19/3/2010
	887.576,39
	C1

9.1.4.		Cofre credor: Tesouro Nacional.
9.1.5.		Responsável: Carlos Alberto da Silva Leão, Secretário de Estado de Esporte e Lazer do Pará (gestão 23/5/2008 - 8/9/2009) .
9.1.5.1.	Conduta: não apresentar documentação que comprove a execução total do objeto pactuado, diante das irregularidades constatadas na documentação apresentada na prestação de contas, tendo em vista que as etapas principais apresentaram irregularidades na execução, conforme verifica-se no Parecer Técnico de Reavaliação do Cumprimento do Objeto 02/2016 (peça 104) , no Parecer Financeiro 055/2017-CPREC/CGPCO/DGI/SE/ME (peça 107) e no Parecer Financeiro Complementar 16/2018/COAFI/CGPCO/DGI/SECEX (peça 122) .
9.1.5.2.	Nexo de causalidade: a não apresentação de documentos que comprovassem a execução dos itens previstos no plano de trabalho e as constatações realizadas pelo Ministério do Esporte em visitas in loco levaram à presunção de que o objeto não foi executado, resultando em dano ao erário.
9.1.5.3.	Culpabilidade: não há excludentes de ilicitude, de culpabilidade e de punibilidade; é razoável supor que o responsável tinha consciência da ilicitude de sua conduta; era exigível conduta diversa da praticada, qual seja, comprovar por meio de documentos a efetiva execução de todos os itens previstos no plano de trabalho. 
9.1.6.	Encaminhamento: citação.
Em cumprimento ao pronunciamento da unidade (peça 154) , foi efetuada citação do responsável, como segue:
	Comunicação: Ofício 67559/2021 - Seproc (peça 158) 
Data da Expedição: 13/1/2022
Data da Ciência: 27/1/2022 (peça 160) 
Nome Recebedor: Raimunda Vieira
Observação: Ofício enviado para o endereço do responsável localizado na base de dados da Receita Federal (peças 155 e 162) .
Fim do prazo para a defesa: 11/2/2022
	
	Comunicação: Ofício 70463/2021 - Seproc (peça 157) 
Data da Expedição: 13/1/2022
Data da Ciência: 27/1/2022 (peça 159) 
Nome Recebedor: Raimunda Vieira
Observação: Ofício enviado para o endereço do responsável localizado na base de dados do Renach (peça 156) .
Fim do prazo para a defesa: 11/2/2022
	
Conforme Despacho de Conclusão das Comunicações Processuais (peça 161) , as providências inerentes às comunicações processuais foram concluídas. 
Transcorrido o prazo regimental, o responsável Carlos Alberto da Silva Leão permaneceu silente, devendo ser considerado revel, nos termos do art. 12, § 3º, da Lei 8.443/1992.
ANÁLISE DOS PRESSUPOSTOS DE PROCEDIBILIDADE DA IN/TCU 71/2012
Avaliação de Viabilidade do Exercício do Contraditório e Ampla Defesa
	Verifica-se que não houve o transcurso de mais de dez anos desde o fato gerador sem que tenha havido a notificação do responsável pela autoridade administrativa federal competente (art. 6º, inciso II, c/c art. 19 da IN/TCU 71/2012, modificada pela IN/TCU 76/2016) , uma vez que o fato gerador da irregularidade sancionada ocorreu em 2/7/2008, e o responsável foi notificado sobre a irregularidade pela autoridade administrativa competente conforme segue:
Carlos Alberto da Silva Leão, por meio do ofício acostado à peça 33, recebido em 21/12/2009, conforme AR (peça 34) .
Valor de Constituição da TCE 	
	Verifica-se, ainda, que o valor atualizado do débito apurado (sem juros) em 1/1/2017 é de R$ 1.147.226,96, portanto superior ao limite mínimo de R$ 100.000,00, na forma estabelecida conforme os arts. 6º, inciso I, e 19 da IN/TCU 71/2012, modificada pela IN/TCU 76/2016. 
OUTROS PROCESSOS NOS SISTEMAS DO TCU COM O MESMO RESPONSÁVEL
	Informa-se que foi o seguinte processo no Tribunal com o mesmo responsável:
	Responsável
	Processo

	Carlos Alberto da Silva Leão
	Processo 023.302/2013-5 (PC, encerrado) 

	A tomada de contas especial está, assim, devidamente constituída e em condições de ser instruída.
EXAME TÉCNICO
Da validade das notificações
	Preliminarmente, cumpre tecer breves considerações sobre a forma como são realizadas as comunicações processuais no TCU. A esse respeito, destacam-se o art. 179 do Regimento Interno do TCU (Resolução 155, de 4/12/2002) e o art. 4º, inciso III, § 1º, da Resolução TCU 170, de 30/6/2004, in verbis:
Art. 179. A citação, a audiência ou a notificação, bem como a comunicação de diligência, farse-ão:
I - mediante ciência da parte, efetivada por servidor designado, por meio eletrônico, fac-símile, telegrama ou qualquer outra forma, desde que fique confirmada inequivocamente a entrega da comunicação ao destinatário;
II - mediante carta registrada, com aviso de recebimento que comprove a entrega no endereço do destinatário;
III - por edital publicado no Diário Oficial da União, quando o seu destinatário não for localizado
 (...) 
Art. 3º As comunicações serão dirigidas ao responsável, ou ao interessado, ou ao dirigente de órgão ou entidade, ou ao representante legal ou ao procurador constituído nos autos, com poderes expressos no mandato para esse fim, por meio de:
I - correio eletrônico, fac-símile ou telegrama;
II - servidor designado;
III - carta registrada, com aviso de recebimento;
IV - edital publicado no Diário Oficial da União, quando o seu destinatário não for localizado, nas hipóteses em que seja necessário o exercício de defesa.
Art. 4º. Consideram-se entregues as comunicações:
I - efetivadas conforme disposto nos incisos I e II do artigo anterior, mediante confirmação da ciência do destinatário;
II - realizadas na forma prevista no inciso III do artigo anterior, com o retorno do aviso de recebimento, entregue comprovadamente no endereço do destinatário;
III - na data de publicação do edital no Diário Oficial da União, quando realizadas na forma prevista no inciso IV do artigo anterior.
§ 1º O endereço do destinatário deverá ser previamente confirmado mediante consulta aos sistemas disponíveis ao Tribunal ou a outros meios de informação, a qual deverá ser juntada ao respectivo processo.
 (...) 
	Bem se vê, portanto, que a validade da citação via postal não depende de que o aviso de recebimento seja assinado pelo próprio destinatário da comunicação, o que dispensa, no caso em tela, a entrega do AR em "mãos próprias". A exigência da norma é no sentido de o Tribunal verificar se a correspondência foi entregue no endereço correto, residindo aqui a necessidade de certeza inequívoca. 
	Não é outra a orientação da jurisprudência do TCU, conforme se verifica dos julgados a seguir transcritos:
São válidas as comunicações processuais entregues, mediante carta registrada, no endereço correto do responsável, não havendo necessidade de que o recebimento seja feito por ele próprio (Acórdão 3648/2013-TCU-Segunda Câmara, Relator José Jorge) ;
É prescindível a entrega pessoal das comunicações pelo TCU, razão pela qual não há necessidade de que o aviso de recebimento seja assinado pelo próprio destinatário. Entregandose a correspondência no endereço correto do destinatário, presume-se o recebimento da citação. (Acórdão 1019/2008-TCU-Plenário, Relator Benjamin Zymler) ;
As comunicações do TCU, inclusive as citações, deverão ser realizadas mediante Aviso de Recebimento - AR, via Empresa Brasileira de Correios e Telégrafos, bastando para sua validade que se demonstre que a correspondência foi entregue no endereço correto. (Acórdão 1526/2007-TCU-Plenário, Relator Aroldo Cedraz) .
A validade do critério de comunicação processual do TCU foi referendada pelo Supremo Tribunal Federal, nos termos do julgamento do MS-AgR 25.816/DF, por meio do qual se afirmou a desnecessidade da ciência pessoal do interessado, entendendo-se suficiente a comprovação da entrega do "AR" no endereço do destinatário:
Ementa: agravo regimental. Mandado de segurança. Desnecessidade de intimação pessoal das decisões do tribunal de contas da união. art. 179 do regimento interno do TCU. Intimação do ato impugnado por carta registrada, iniciado o prazo do art. 18 da lei nº 1.533/51 da data constante do aviso de recebimento. Decadência reconhecida. Agravo improvido.
O envio de carta registrada com aviso de recebimento está expressamente enumerado entre os meios de comunicação de que dispõe o Tribunal de Contas da União para proceder às suas intimações.
O inciso II do art. 179 do Regimento Interno do TCU é claro ao exigir apenas a comprovação da entrega no endereço do destinatário, bastando o aviso de recebimento simples. 
Da revelia do Sr. Carlos Alberto da Silva Leão
No presente caso, conforme demonstrado no item 14 desta instrução, a citação do Sr. Carlos Alberto da Silva Leão se deu em endereços localizados na base de dados da Receita Federal (peças 155 e 162) e do TSE (peça 156) . A entrega dos ofícios citatórios nesses endereços foi comprovada por meio de avisos de recebimento (peças 159 e 160) .
Observa-se que o endereço localizado na base de dados do Renach (peça 156) é o mesmo que foi utilizado para notificar o responsável durante a fase interna desta instrução, com ambos os avisos de recebimento sido assinados pela mesma pessoa, Raimunda Vieira (peças 135 e 159) , tendo o responsável apresentado defesa na fase interna, mas permanecendo silente perante a citação realizada por este Tribunal.
Nos processos do TCU, a revelia não leva à presunção de que seriam verdadeiras todas as imputações levantadas contra os responsáveis, diferentemente do que ocorre no processo civil, em que a revelia do réu opera a presunção da verdade dos fatos narrados pelo autor (Acórdão 1009/2018-TCU-Plenário, Relator Bruno Dantas; Acórdão 2369/2013-TCU-Plenário, Relator Benjamin Zymler; Acórdão 2449/2013-TCU-Plenário, Relator Benjamin Zymler) . Dessa forma, a avaliação da responsabilidade do agente não pode prescindir da prova existente no processo ou para ele carreada. 
Ao não apresentar sua defesa, o responsável deixou de produzir prova da regular aplicação dos recursos sob sua responsabilidade, em afronta às normas que impõem aos gestores públicos a obrigação legal de, sempre que demandados pelos órgãos de controle, apresentar os documentos que demonstrem a correta utilização das verbas públicas, a exemplo do contido no art. 93 do Decreto-Lei 200/1967: "Quem quer que utilize dinheiros públicos terá de justificar seu bom e regular emprego na conformidade das leis, regulamentos e normas emanadas das autoridades administrativas competentes".
Mesmo as alegações de defesa não sendo apresentadas, considerando o princípio da verdade real que rege esta Corte, procurou-se buscar, em manifestações do responsável na fase interna desta tomada de contas especial, se havia algum argumento que pudesse ser aproveitado a seu favor. 
Em resposta ao Ofício 67/2018/CGPCO/DGI/SECEX-ME - SEI (peça 132) , recebido em 4/9/2018 (peça 135) , o responsável apresentou defesa na fase interna (peça 133) , alegando que seria bastante difícil, após nove anos de sua exoneração do cargo de Secretário de Estado de Esporte e Lazer, sem ter sido citado em momento algum para apresentar prestação de contas ou qualquer relatório de acompanhamento, controle e fiscalização da execução do objeto, concordar com o recolhimento de GRU no valor de R$ 2.245.794,98. Além disso, afirma que ele já não ocupava o cargo de secretário quando a prestação de contas foi apresentada.
Primeiramente, ressalta-se que, embora a prestação de contas tenha sido apresentada após a exoneração do Sr. Carlos Alberto da Silva Leão do cargo de secretário, ele foi o responsável pela gestão dos referidos recursos e, portanto, também é o responsável pela comprovação da sua boa e regular aplicação.
Quanto ao tempo decorrido, observa-se que, não estando o processo prescrito, não é possível isentar o responsável com base nesse argumento.
Salienta-se que, ao contrário da afirmação do responsável de que ele apenas teria sido notificado apenas em 4/9/2018, por mais que tal fato não isentasse o responsável, considerando que ainda não teriam transcorrido dez anos desde o fato gerador, ele foi notificado pelo Ministério do Esporte por meio do Ofício 2872/2009-SPOA/SE/ME (peça 33) , recebido em 21/12/2009 (peça 34) .
Sobre a prescrição, ainda que se considere a aplicação da Lei 9.873/1999 ao presente caso, a qual prevê a prescrição em um prazo de cinco anos, deve-se ter em conta que a referida lei prevê que a prescrição se interrompe por qualquer ato inequívoco que importe apuração do fato (art. 2º, inciso II) .
No presente caso, tem-se como termo inicial do débito a data de 30/10/2009, prazo para apresentação da prestação de contas, ou seja, último dia no qual deveria ter sido comprovada a boa e regular execução dos recursos repassados, podendo-se considerar os seguintes eventos como causas interruptivas da prescrição, demonstrando que não transcorreu o prazo de cinco anos entre os eventos:
	a) Parecer Financeiro 30/2010/CGPCO/SPOA/SE/ME (peça 35) , datado de 25/2/2010, de reprovação no valor de R$ 1.500.000,00, tendo em vista que a prestação de contas final do Convênio em comento não foi apresentada, impossibilitando a comprovação do cumprimento do objeto e a execução financeira, contrariando os art. 31, § 1º, incisos I e II, da IN STN 01/97;
	b) Nota Técnica 006/2013/CGPCO/DGI/SE/ME (peça 89) , de 3/1/2013, informando que, tendo em vista o não atendimento ao Ofício 1.479/2012/DGI/SE/ME, de 24/10/2012, relativo à prestação de contas do Convênio 356/2007, a Secretaria foi inscrita na inadimplência e, sendo assim, nova diligência seria demandada;
	c) Nota Técnica 464/2013/CGPCO/DGI/SE/ME (peça 97) , de 4/10/2013, informando que, após o exame da prestação de contas, foi identificada divergência, e solicitando, portanto, regularização das pendências elencadas, bem como a restituição do valor ao erário;
	e) Nota Técnica 068/2015/CGPCO/DGI/SE/ME (peça 99) , de 8/5/2015, informando que após o exame da prestação de contas, foi identificada divergência, e solicitando, portanto, regularização das pendências elencadas, bem como a restituição do valor ao erário;
	f) Parecer Técnico de Reavaliação de Cumprimento do Objeto 02/2016 (peça 104) , emitido, em 31/5/2016, pela Secretaria Nacional de Esporte, Educação, Lazer e Inclusão Social, concluindo pela reprovação acerca do cumprimento do objeto do convênio, visto que as ações principais apresentaram irregularidades na execução;
	g) Parecer Financeiro Complementar 055/2017-CPREC/CGPCO/DGI/SE/ME (peça 107) , emitido pela então Coordenação de Prestação de Contas, em 31/3/2017, concluindo pela aprovação parcial com ressalva, aprovando o valor de R$ 887.576,39, referente à restituição ao erário, e reprovando o valor de R$ 612.423,61 do saldo do repasse;
	h) Parecer Financeiro Complementar 16/2018/COAFI/CGPCO/DGI/SECEX (peça 122) , emitido, em 14/6/2018, pela então Coordenação Geral de Prestação de Contas do então Ministério do Esporte, sugerindo a alteração do rol de responsabilidades, excluindo a inscrição da Sra. Maria Lúcia de Macedo Penedo na conta "Diversos Responsáveis" do Governo Federal - Siafi, incluindo a inscrição do CPF do Sr. Carlos Alberto da Silva Leão como gestor responsável pelos recursos, bem como a atualização do valor inscrito em nome da Secretaria Executiva de Esporte e Lazer - SEEL/PA;
	i) Despacho 300 (peça 123) , referente ao Parecer Financeiro Complementar 16/2018 (peça 122) , o qual mantém a aprovação parcial da prestação de contas relativa ao Convênio 356/2007, conforme disposto no Parecer Financeiro Complementar 055/2017/CPREC/CGPCO/DGI/SE/ME (peça 107) , atualizando o rol de responsáveis pelo valor atualizado de R$ 2.229.223,09;
	j) despacho de retificação (peça 125) ao Despacho 300 (peça 123) , referente à decisão disposta no Parecer Financeiro Complementar 16/2018 (peça 122) , sugerindo a exclusão da Secretaria Executiva de Esporte e Lazer - SEEL/PA do rol de responsáveis, permanecendo o Sr. Carlos Alberto da Silva Leão e mantendo o registro da inadimplência suspensa no Siafi sobre o Convênio 356/2007, tendo em vista a Ação Cível Originária 3.027/DF, proposta pelo Estado do Pará (peça 115) .
Tratando-se de processo em que a parte interessada não se manifestou acerca das irregularidades imputadas, não há elementos para que se possa efetivamente aferir e reconhecer a ocorrência de boa-fé na conduta do responsável, podendo este Tribunal, desde logo, proferir o julgamento de mérito pela irregularidade das contas, conforme os termos do art. 202, §§ 2º e 6º, do Regimento Interno do TCU (Acórdão 2064/2011-TCU-Primeira Câmara, Relator Ubiratan Aguiar; Acórdão 6182/2011-TCU-Primeira Câmara, Relator Weber de Oliveira; Acórdão 4072/2010-TCU-Primeira Câmara, Relator Valmir Campelo; Acórdão 1189/2009-TCU-Primeira Câmara, Relator Marcos Bemquerer; Acórdão 731/2008-TCU-Plenário, Relator Aroldo Cedraz) .
Dessa forma, o Sr. Carlos Alberto da Silva Leão deve ser considerado revel, nos termos do art. 12, § 3º, da Lei 8.443/1992, devendo-se julgar suas contas irregulares, condenando-o ao débito apurado.
Prescrição da Pretensão Punitiva
	Vale ressaltar que a pretensão punitiva do TCU, conforme Acórdão 1441/2016-TCU-Plenário, Relator Benjamin Zymler, que uniformizou a jurisprudência acerca dessa questão, subordina-se ao prazo geral de prescrição indicado no art. 205 do Código Civil, que é de dez anos, contado da data de ocorrência da irregularidade sancionada, nos termos do art. 189 do Código Civil, sendo este prazo interrompido pelo ato que ordenar a citação, a audiência ou a oitiva do responsável.
No caso em exame, ocorreu a prescrição, uma vez que a irregularidade sancionada ocorreu em 30/10/2009, e o ato de ordenação da citação ocorreu em 26/11/2021.
CONCLUSÃO
	Em face da análise promovida na seção "Exame Técnico", verifica-se que o responsável Carlos Alberto da Silva Leão não logrou comprovar a boa e regular aplicação dos recursos, uma vez que, instado a se manifestar, optou pelo silêncio, configurando a revelia, nos termos do § 3º, do art. 12, da Lei 8.443/1992. Ademais, inexistem nos autos elementos que demonstrem a boa-fé do responsável ou a ocorrência de outras excludentes de culpabilidade.
Verifica-se também que houve a prescrição da pretensão punitiva, conforme análise já realizada.
	Tendo em vista que não constam dos autos elementos que permitam reconhecer a boa-fé do responsável, sugere-se que as suas contas sejam julgadas irregulares, nos termos do art. 202, § 6º, do Regimento Interno do TCU, com a imputação do débito atualizado monetariamente e acrescido de juros de mora, nos termos do art. 202, § 1º, do Regimento Interno do TCU, descontado o valor eventualmente recolhido.
Por fim, como não houve elementos que pudessem modificar o entendimento acerca das irregularidades em apuração, mantém-se a matriz de responsabilização presente na peça 151.
Em sua manifestação, o Parquet especializado analisa o tema da prescrição, bem como propõe aplicação de penalidade de multa com fundamento no art. 57 da Lei 8.443/92, em acréscimo às proposições da unidade técnica:
	Trata-se de tomada de contas especial instaurada pela Secretaria Especial do Esporte, em desfavor do Senhor Carlos Alberto da Silva Leão, ex-Secretário de Estado de Esporte e Lazer do Pará (gestão de 23/5/2008 a 8/9/2009) , em razão da não comprovação da regular aplicação dos recursos recebidos por meio do Convênio n.º 356/2007, celebrado entre o antigo Ministério do Esporte e a Secretaria Executiva de Esporte e Lazer do Pará, tendo por objeto "a implantação de 44 (quarenta e quatro) núcleos de esporte recreativo e de lazer do Programa Esporte e Lazer na Cidade, para atendimento a crianças, adolescentes e jovens, adultos, idosos e pessoas com deficiência, com práticas esportivas e educacionais, no estado do Pará".
2.	O Convênio n.º 356/2007 foi firmado no valor de R$ 2.652.000,00, sendo R$ 1.500.000,00 à conta do concedente e R$ 1.152.000,00 de contrapartida do convenente. Teve vigência de 31/12/2007 a 31/8/2009, com prazo para apresentação da prestação de contas até 30/10/2009. A União repassou o total de R$ 1.500.000,00.
3.	A tomada de contas especial foi instaurada devido à "não execução total do objeto pactuado". No relatório do Tomador de Contas Especial (peça 142) , da Coordenação-Geral de Prestação de Contas do Ministério da Cidadania, concluiu-se que o dano ao erário foi de R$ 612.423,61, tendo em vista a devolução de R$ 887.576,39 aos cofres públicos, sob a responsabilidade do Senhor Carlos Alberto da Silva Leão, Secretário da Secretaria Executiva de Esporte e Lazer do Pará (SEEL/PA) .
4.	Por meio de Relatório de Auditoria (peça 145) , a Controladoria-Geral da União concluiu que a TCE possuía os pressupostos de procedibilidade da IN/TCU n.º 71/2012. O Certificado de Auditoria e o Parecer do Dirigente de Controle Interno (peças 146-147) concluíram pela irregularidade das presentes contas.
5.	No TCU, em instrução preliminar (peça 152) , decidiu-se realizar a citação do ex-Secretário pelo débito apurado na fase interna, tendo por irregularidade o "não cumprimento do Convênio 356/2007 (Siafi 609132) , com devolução de apenas R$ 887.576,39, quando a devolução deveria corresponder à totalidade dos recursos repassados, ou seja, R$ 1.500.000,00, em decorrência da não comprovação da execução das ações previstas, devido à insuficiência da documentação apresentada a título de prestação de contas e à discrepância entre as informações apresentadas pela convenente e a execução observada em visitas in loco realizadas de 11/5/2009 a 15/5/2009 e de 5/5/2009 a 7/8/2009".
6.	Foram encaminhados dois ofícios citatórios a endereços obtidos das bases de dados da Receita Federal e do Renach, com recebimento das notificações em 27/1/2022 (peças 159-160) . Transcorrido o prazo regimental, o responsável não apresentou alegações de defesa ao TCU.
7.	A despeito de o ex-Secretário ter permanecido silente, em atenção ao princípio da verdade real, buscou a Secex-TCE pesquisar se havia manifestação do responsável na fase interna que pudesse ser aproveitada a seu favor.
8.	Em resposta a ofício de 23/8/2018 do Ministério do Esporte (peça 132) , que expediu GRU para recolhimento do débito atualizado, afirmou o responsável que seria difícil, depois de nove anos de sua exoneração do cargo de Secretário de Estado, sem ter sido citado para apresentar prestação de contas ou qualquer relatório de acompanhamento, controle e fiscalização da execução do objeto, concordar com o recolhimento de R$ 2.245.794,98. Alegou também que já não ocupava o cargo de secretário quando a prestação de contas foi apresentada (peça 133) .
9.	A Unidade Técnica redarguiu que era responsabilidade do Senhor Carlos Alberto da Silva Leão comprovar a boa e regular aplicação dos recursos do convênio, já que coube a ele a gestão integral dos valores repassados. Salientou, ademais, não ter havido o alegado prejuízo ao exercício de defesa, por transcurso de tempo excessivo desde o fato gerador, porquanto o ex-Secretário havia sido notificado pelo Ministério do Esporte por meio do Ofício n.º 2872/2009-SPOA/SE/ME (peça 33) , recebido em 21/12/2009 (peça 34) .
10.	Com efeito, o fato de a prestação de contas ter sido apresentada por outro Secretário de Estado (peça 37) , em 15/3/2010, posto que o responsável não mais ocupava o respectivo cargo, não exime o gestor principal da obrigação de comprovar, mediante complementação de documentação e/ou apresentação de novas evidências, a regularidade da aplicação dos recursos, já que a vigência do convênio coincidiu, em grande parte do tempo, com o período em que o Senhor Carlos Alberto da Silva Leão esteve no comando da pasta executora do ajuste (vigência do convênio de 31/12/2007 a 31/8/2009; período de gestão do responsável de 23/5/2008 a 8/9/2009) .
11.	O enunciado abaixo da Jurisprudência Selecionada confirma esse entendimento. Embora mencione a responsabilização de prefeitos, é plenamente aplicável à sucessão nos cargos de Secretário estadual ou municipal.
Excluem-se da responsabilidade do prefeito sucessor os débitos relacionados a recursos geridos integralmente por seu antecessor, sem prejuízo da aplicação de multa ao sucessor quando este for omisso em prestar, no prazo devido, as contas referentes aos atos de seu antecessor. (Acórdão 6402/2015-TCU-Segunda Câmara, Rel. Min. Ana Arraes) 
12.	O cerne das irregularidades - ausência de execução do objeto -, que motivou a reprovação das contas, encontra-se devidamente documentado no Parecer de Reavaliação de Cumprimento do Objeto (peça 104) , de onde se extraem os apontamentos técnicos abaixo conclusivos do descumprimento das principais ações do convênio. Ressalte-se que houve duas visitas presenciais aos núcleos de esporte recreativo e de lazer que deveriam ter sido implantados para avaliar o nível de execução do programa, nas datas de 11/5 a 15/5 de 2009, e de 5/8 a 7/8 do mesmo ano, que deram o necessário suporte às conclusões do concedente:
Item 4.1 - Da Implantação - Não cumpriu - ausência de documentos comprobatórios frente ao verificado in loco;
Item 4.2 - Dos Beneficiados - Não cumpriu - inexistência de elementos que comprovassem o atendimento proposto;
Item 4.3 - Dos Recursos Humanos - Não cumpriu - fragilidade na comprovação da permanência dos profissionais nos núcleos durante o período de execução;
Item 4.4 - Da Formação - Cumprimento Parcial desta etapa fase;
Item 4.5 - Dos Eventos - Cumprimento Parcial desta etapa fase;
Item 4.6 - Do Material Esportivo e Permanente - Cumprimento Parcial desta etapa fase;
Item 4.7.2 - Divulgação - Não cumpriu - carência de documentos comprobatórios frente ao verificado in loco.
13.	Injustificável, também, o argumento do transcurso de nove anos desde a saída do responsável do cargo de secretário sem que ele tivesse sido informado das irregularidades na prestação de contas. Contemporaneamente ao convênio, foram enviados pelo órgão concedente cinco ofícios ao Senhor Carlos Alberto da Silva Leão, cobrando-lhe esclarecimentos, envio de documentação e adoção de providências em relação aos problemas na execução do convênio (peça 142, pp. 4-5; Ofícios n.º 253/2009, em 18/5/2009; n.º 364/2009, em 13/8/2009; n.º 2297/2009, em 30/9/2009; n.º 2872/2009, em 7/12/2009; e n.º 389/2010, em 2/3/2010) . Restou demonstrado que o responsável foi cientificado dos Ofícios n.º 2297/2009 (em 14/10/2009; peça 32) e n.º 2872/2009 (em 21/12/2009; peça 34) .
14.	Vê-se, portanto, que, desde o término da vigência do convênio, ainda em 2009, o responsável já havia sido alertado pela autoridade administrativa competente sobre a falta da prestação de contas. Com espeque no enunciado abaixo, constata-se que não houve prejuízo à defesa do ex-Secretário por decurso de tempo.
Comprovado que o responsável teve ciência da apuração de irregularidades a ele imputadas antes do prazo de dez anos entre os fatos analisados e sua citação pelo TCU, ou seja, durante os procedimentos de exame das contas pelo concedente ou no curso da fase interna da tomada de contas especial, não fica configurado prejuízo à defesa em decorrência desse lapso temporal. (Acórdão 16643/2021-TCU-Primeira Câmara, Rel. Min. Vital do Rêgo; Acórdão 8982/2020-TCU-Segunda Câmara, Rel. Min. Marcos Bemquerer) 
15.	Desse modo, não tendo o responsável logrado êxito em comprovar a boa e regular aplicação dos recursos geridos, e não contendo os autos elementos que permitam reconhecer a boa-fé do responsável ou a presença de outras excludentes de culpabilidade, concordamos com a proposta de mérito da Secex-TCE à peça 163, de considerar revel o Senhor Carlos Alberto da Silva Leão, com base no art. 12, § 3.º, da Lei n.º 8.443/1992, julgar suas contas irregulares, e condená-lo ao pagamento da importância de R$ 612.423,61 (débito de R$ 1.500.000,00, c/c crédito de R$ 887.576,39) . Note-se que, concedida ao ex-Secretário a oportunidade de esclarecimento dos fatos e produção de provas da regularidade da execução do convênio, preferiu ele a omissão, o que enseja, desde já, a apreciação definitiva das contas.
16.	Quanto à prescrição da pretensão punitiva, valendo-se dos critérios do Acórdão 1441/2016-TCU-Plenário, a instrução identificou sua ocorrência na presente TCE, uma vez que a irregularidade sancionada ocorreu em 30/10/2009, enquanto o ato de ordenação da citação foi de 26/11/2021. Assim, o encaminhamento não contemplou proposta de aplicação da multa do art. 57 da Lei n.º 8.443/1992 ao responsável.
17.	Sobre o tema da prescrição, em recentes pareceres exarados nos processos de controle externo, após a tese firmada pelo Supremo Tribunal Federal no RE n.º 636.886 (Tema 899 da repercussão geral) , esta representante do Ministério Público de Contas tem defendido que seja adotado o regime previsto na Lei n.º 9.873/1999 como solução adequada para regular a prescrição para a atuação do Tribunal, até que sobrevenha norma específica, tanto por observar os parâmetros que preponderam no conjunto de normas do direito público, como por ser, também, a norma que já vem sendo utilizada pelo STF para reger a limitação temporal ao poder sancionador do TCU. Outrossim, entende-se que deva ser aplicado o mesmo marco normativo para as pretensões punitiva e de ressarcimento do dano ao erário.
18.	Em pesquisa ao portal do STF, verifica-se que foi certificado o trânsito em julgado da decisão tomada no RE n.º 636.886 em 5/10/2021. Portanto, se já era possível o julgamento imediato de causas sobre o tema do precedente firmado, independentemente da publicação ou do trânsito em julgado do "leading case", com a certidão mencionada acima o entendimento fixado pela Suprema Corte se consolida em definitivo.
19.	Cabe registrar que a prescrição e a decadência são matérias de ordem pública que podem ser arguidas em qualquer tempo e grau de jurisdição e, inclusive, ser reconhecidas de ofício pelo julgador, o que nos leva à convicção de que o novo entendimento veiculado pelo RE n.º 636.886 tem aplicação imediata a todos os processos em curso no TCU, independentemente da época da ocorrência dos fatos.
20.	A Lei n.º 9.873/1999 apresenta um prazo geral, de cinco anos (art. 1.º, caput) , e um prazo especial, previsto no art. 1.º, § 2.º, a saber: "quando o fato objeto da ação punitiva da Administração também constituir crime, a prescrição reger-se-á pelo prazo previsto na lei penal". Com relação a essa particular hipótese, registre-se o entendimento do STJ no sentido de que a pretensão punitiva da Administração Pública em relação a infração administrativa que também configura crime em tese somente se sujeita ao prazo prescricional criminal quando instaurada a respectiva ação penal (REsp 1116477/DF, Rel. Ministro TEORI ALBINO ZAVASCKI, PRIMEIRA TURMA, julgado em 16/08/2012, DJe 22/08/2012) . Como não há notícia nos autos sobre a instauração de ação penal que verse sobre os fatos objeto desta TCE, cumpre-nos adotar o prazo geral quinquenal para a análise da prescrição no caso concreto.
21.	Na instrução da peça 163, a Secex-TCE argumentou que, se fosse aplicada a Lei n.º 9.873/1999 ao exame da prescrição, ela não ocorreria nesta TCE. Para tanto, mencionou os eventos abaixo que interromperam a prescrição, nos termos do art. 2.º, inciso II, da Lei, admitindo-se como termo a quo do prazo prescricional a data final para apresentação da prestação de contas, 30/10/2009.
- Parecer Financeiro n.º 30/2010/CGPCO/SPOA/SE/ME (peça 35) , de 25/2/2010;
- Nota Técnica n.º 006/2013/CGPCO/DGI/SE/ME (peça 89) , de 3/1/2013;
- Nota Técnica n.º 464/2013/CGPCO/DGI/SE/ME (peça 97) , de 4/10/2013;
- Nota Técnica n.º 068/2015/CGPCO/DGI/SE/ME (peça 99) , de 8/5/2015; 
- Parecer Técnico de Reavaliação de Cumprimento do Objeto n.º 02/2016 (peça 104) , de 31/5/2016;
- Parecer Financeiro Complementar n.º 055/2017-CPREC/CGPCO/DGI/SE/ME (peça 107) , de 31/3/2017;
- Parecer Financeiro Complementar n.º 16/2018/COAFI/CGPCO/DGI/SECEX (peça 122) , de 14/6/2018.
22.	Assiste razão à Unidade Técnica. Cingindo-se aos atos listados acima, verifica-se que não restou caracterizado no caso concreto o decurso do prazo prescricional de cinco anos previsto no art. 1.º, caput, da Lei n.º 9.873/1999, ou do prazo de três anos da prescrição intercorrente do art. 1.º, § 1.º, da mesma Lei.
23.	Há, adicionalmente, outras datas de interrupção da prescrição que podem ser extraídas dos autos com supedâneo no art. 2.º, incisos I e II, da Lei n.º 9.873/1999, enumeradas abaixo.
- Em 14/10/2009, data de ciência pelo responsável do Ofício n.º 2297/2019 (peça 32) ;
- Em 21/12/2009, data de ciência pelo responsável do Ofício n.º 2872/2009 (peça 34) ;
- Em 21/5/2020, data do Relatório do Tomador de Contas Especial (peça 142) ;
- Em 30/9/2020, data do Relatório de Auditoria da CGU (peça 145) ;
- Em 26/11/2021, data de encerramento da instrução preliminar da Secex-TCE (peças 152-154) ;
- Em 27/1/2022, data de ciência pelo responsável dos ofícios de citação do TCU (peça 161) .
24.	Tendo em vista que, em nosso entendimento, as pretensões punitiva e de ressarcimento devem ser reguladas pelo mesmo regime (Lei n.º 9.873/1999) , o Tribunal deve aplicar ao responsável a multa proporcional ao valor atualizado do dano prevista no art. 57 da Lei n.º 8.443/1992.
25.	Pelo exposto, esta representante do Ministério Público de Contas propõe:
	a) considerar revel o Senhor Carlos Alberto da Silva Leão, ex-Secretário de Estado de Esporte e Lazer do Pará (gestão de 23/5/2008 a 8/9/2009) , para todos os efeitos, dando-se prosseguimento ao processo, com fulcro no art. 12, § 3.º, da Lei n.º 8.443/1992;
	b) julgar irregulares, nos termos dos arts. 1.º, inciso I, 16, inciso III, alíneas "b" e "c", da Lei n.º 8.443/1992, c/c os arts. 19 e 23, inciso III, da mesma lei, as contas do Senhor Carlos Alberto da Silva Leão, condenando-o ao pagamento da importância a seguir especificada, atualizada monetariamente e acrescida dos juros de mora, calculados a partir da data discriminada até a data da efetiva quitação do débito, fixando-lhe o prazo de quinze dias, para que comprove, perante o Tribunal, o recolhimento da referida quantia aos cofres do Tesouro Nacional, nos termos do art. 23, inciso III, alínea "a", da citada lei, c/c o art. 214, inciso III, alínea "a", do Regimento Interno do TCU;
	Data de ocorrência
	Valor histórico (R$) 
	Tipo da parcela

	2/7/2008
	1.500.000,00
	Débito

	19/3/2010
	887.576,39
	Crédito

c) aplicar ao Senhor Carlos Alberto da Silva Leão a multa prevista no art. 57 da Lei n.º 8.443/1992, atualizada monetariamente desde a data do acórdão que vier a ser prolatado até a do efetivo recolhimento, se for pago após o vencimento, na forma da legislação vigente, fixando o prazo de quinze dias, a contar do recebimento da notificação, para que seja comprovado, perante o Tribunal, o recolhimento da quantia ao Tesouro Nacional, nos termos do art. 23, inciso III, alínea "a", da referida Lei, c/c o art. 214, inciso III, alínea "a", do Regimento Interno do TCU;
d) manter os itens c) , d) , e) , f) , g) e h) da proposta de encaminhamento da Secex-TCE à peça 163.

não há.

Procuradora-Geral Cristina Machado da Costa e Silva.

MINISTÉRIO DO ESPORTE. CONVÊNIO. RECURSOS. AUSÊNCIA DA COMPROVAÇÃO DA BOA E REGULAR GESTÃO DOS RECURSO. INEXECUÇÃO PARCIAL SEM ATENDIMENTO DE FINALIDADE SOCIAL. DÉBITO. MULTA.

TOMADA DE CONTAS ESPECIAL (TCE)

Unidade de Auditoria Especializada em Tomada de Contas Especial (AudTCE).

Trata-se de tomada de contas especial instaurada pela Secretaria Especial do Esporte, em desfavor de Carlos Alberto da Silva Leão, Secretário de Estado de Esporte e Lazer do Pará, pela não comprovação da regular aplicação dos recursos recebidos por meio do Convênio 356/2007 (Siafi 609132) , firmado entre o Ministério do Esporte e a Secretaria Executiva de Esporte e Lazer do Pará, para implementação de 44 núcleos de esporte recreativo e de lazer do Programa Esporte e Lazer na Cidade.
Identificada a inexecução do objeto conveniado, segundo inspeção do órgão concedente que apontou execução ínfima das ações previstas no Plano de Trabalho (peça 84 e 104) , o órgão instaurou processo de tomada de contas especial para apurar responsabilidade e quantificar o débito causado, tendo sido imputada pela totalidade dos recursos, excetuado o saldo de recursos de R$ 887.576,39, que foi previamente devolvido à União.
Citado para apresentação de defesa, o responsável quedou-se inerte.
Feito esta introdução, decido.
Acolho parcialmente a análise da unidade técnica apresentada, adotando-a como razões de decidir, sem prejuízo das considerações que se seguem.
Não há defeito na citação realizada, pelo envio do ofício citatório nos endereços do responsável, contidos em cadastros públicos (Receita Federal, TSE e Renach) , validando a formação da relação processual e possibilitando o reconhecimento da revelia (art. 12, § 3º da Lei 8.443/29) .
Não há de ser reconhecida a prescrição, uma vez que a análise do dies a quo e dos atos subsequentes de interrupção, à luz da Lei 9.873/99 e da Resolução-TCU 344/2022, afastam a ocorrência da prescrição, ainda que na modalidade intercorrente, segundo os parâmetros apontados pelo E. Ministério Público junto ao TCU.
No mérito, cumpre ao gestor público fazer prova da boa e regular aplicação dos recursos públicos federais, não havendo documentos que demonstrem a implementação integral dos núcleos de atividade recreativas e esportivas, o atendimento adequado da população local, o pagamento correto do pessoal empregado segundo as folhas de pontos, a utilização dos recursos para a capacitação de coordenadores, técnicos e agentes sociais na forma prevista no Plano de Trabalho, a execução dos eventos sociais segundo o Plano aprovado, a aquisição de materiais esportivos e permanentes, a aquisição de gêneros alimentícios na forma acordada e a devida divulgação do Programa Público.
Em se tratando de execução no percentual de 0,13%, tangenciando a própria inexecução completa do Programa Público, sem nenhuma evidência de que a parcela ínfima executada possa ser aproveitada em benefício da população, é correta a imputação do débito pela totalidade dos valores repassados, excetuado os valores de saldo de recursos devolvidos pelo Município (R$ 887.576,39, em 19/3/2010: peça 83) .
Por fim, cabível a aplicação da penalidade de multa proporcional ao débito, prevista no art. 57, da Lei 8.443/92, dado o tratamento homogêneo ao prazo prescricional das pretensões punitivas e ressarcitórias, segundo a previsão da Resolução-TCU 344/2022.
Ante o exposto, VOTO para que seja adotada a minuta de acórdão que trago ao exame deste Colegiado.
TCU, Sala das Sessões, em 16 de maio de 2023. 
WALTON ALENCAR RODRIGUES 
Relator